臺灣宜蘭地方法院民事判決　　　　　　　　　　　　　　九十三年度重訴字第八號
　　原　　　告　宜蘭縣羅東鎮公所
　　法定代理人　寅○○
　　訴訟代理人　林世超律師
　　被　　　告　辛○○
　　訴訟代理人　丙○○
　　被　　　告　壬○○
　　　　　　　　丑○○
　　右　一　人
　　訴訟代理人　卯○○
　　被　　　告　乙○○
　　訴訟代理人　庚○○
　　被　　　告　己○○
　　　　　　　　戊○○
　　　　　　　　丁○○
　　　　　　　　子○○
　　　　　　　　甲○○○
　　　　　　　　癸○○
當事人間拆屋還地事件，本院於民國九十三年八月十九日言詞辯論終結，判決如下：
    主  文
被告應將坐落宜蘭縣羅東鎮○○段三四七地號土地上之建物即如附圖所示Ａ部分（為
圍牆、花圃、魚池等，面積、０‧００五五一０公頃）、Ｂ部分（為鐵架無壁雨遮，
面積０‧０００四七二公頃）、Ｃ部分（為磚造房屋，面積０‧０二０八六三公頃）
、Ｄ部分（為木柱無壁雨遮，面積０‧００一五三二公頃）拆除，並將上開土地返還
原告。
被告應給付原告新台幣伍拾壹萬柒仟柒佰零捌元，及自九十三年七月三十日起至清償
日止按年息百分之五計算之利息。
訴訟費用由被告負擔。
本判決第一項於原告以新台幣捌佰參拾玖萬貳仟元，為被告供擔保後，得假執行。本
判決第二項於原告以新台幣壹拾柒萬參仟元，為被告供擔保後，得假執行。
    事實及理由
一、被告辛○○、壬○○、丁○○、子○○、甲○○○、癸○○等人未於最後言詞辯
    論期日到場，核無民事訴訟法第三百八十六條各款所列情形，爰依原告聲請，由
    其一造辯論而為判決。
二、按訴狀送達後，原告不得將原訴變更或追加他訴，但擴張或減縮應受判決事項之
    聲明者，不在此限。惟不變更訴訟標的而補充或更正事實上或法律上之陳述，非
    訴之變更或追加。民事訴訟法第二百五十五條第一項第三款、第二百五十六條均
    有明文。原告原起訴聲明第一項係請求被告應將坐落宜蘭縣羅東鎮○○段三四七
    地號土地（以下簡稱系爭土地）之建物拆除，並將上開土地返還原告。第二項請
    求被告應給付新台幣（下同）三十八萬八千二百八十一元，及自起訴狀繕本送達
    之翌日起至清償日止按年息百分之五計算之利息等情，嗣於本院審理時更正第一
    項聲明為被告應將坐落系爭土地上之建物即如附圖所示Ａ部分（即圍牆、花圃、
    魚池等，面積、０‧００五五一０公頃）、Ｂ部分（即鐵架無壁雨遮，面積０‧
    ０００四七二公頃）、Ｃ部分（即磚造房屋，面積０‧０二０八六三公頃）、Ｄ
    部分（即木柱無壁雨遮，面積０‧００一五三二公頃）（以下簡稱系爭建物）拆
    除，並將上開土地返還原告；並於擴張後又減縮第二項聲明為被告應給付原告新
    台幣五十一萬七千七百零八元，及自九十三年七月三十日起至清償日止按年息百
    分之五計算之利息。依前述說明，於法均無不合，應予准許。
三、本件原告起訴主張，系爭土地為宜蘭縣羅東鎮所有，而由原告管理，於八十八年
    十二月十五日與被告等人簽訂基地租賃契約，由原告出租給早已在系爭土地建有
    門牌號碼為宜蘭縣羅東鎮○○路十八號即系爭建物之被告等人使用。兩造約定租
    賃期間自八十九年一月一日起至九十一年十二月三十一日止，並訂明租期屆滿時
    ，租賃關係即行消滅，承租人若有意續租，應於租期屆滿前一個月，申請換約續
    租，逾期未換約，視為無意續租，承租人未辦理續約仍為使用，即為無權占用，
    應繳納使用補償金；而租金則按訂約當期公告地價及租金率百分之五計算，於每
    年一月、七月分兩期繳納（以下簡稱系爭基地租賃契約）等情。詎被告不但積欠
    自九十一年七月起至十二月之租金共計十二萬九千四百二十七元，且於租期屆滿
    前亦未申請續租而繼續使用迄今，應屬無權占有，此外被告等人於租期屆滿後仍
    繼續使用，而使被告受有相當租金之利益，原告受有損害，亦應依約給付自九十
    二年一月起至九十三年六月止之使用補償金共計三十八萬八千二百八十一元，為
    此爰依系爭基地租賃契約、民法第七百六十七條之法律關係請求如主文第一項所
    示；另依系爭基地租賃契約與不當得利之法律關係請求如主文第二項所示，並均
    陳明願供擔保請准宣告假執行。
四、被告壬○○、子○○、甲○○○、癸○○未曾於言詞辯論期日到場，亦未提出任
    何書狀或陳述供本院斟酌；另被告辛○○、丁○○雖未於最後言詞辯論期日到場
    ，惟據被告辛○○前次到場時辯稱願意繳納租金，且希望能夠繼續承租系爭土地
    等語。而據被告丁○○前次到場時辯稱，我只是掛名而已，實際上我們沒有使用
    房子。又丑○○、乙○○、己○○、戊○○則均辯稱願意繳納租金，並希望能夠
    繼續承租系爭土地等語。
五、原告前述主張，業據提出系爭土地登記謄本、宜蘭縣羅東鎮鎮有基地租賃契約、
    房屋稅籍證明書、本院八十八年度重訴字第三號調解筆錄、宜蘭縣羅東鎮公所九
    十二年七月三十一日羅鎮財字第九二００一三八五二號函、九十二年十月十六日
    羅鎮財字第九二００一八六二四號函等為證，且為被告不爭執，並經本院至現場
    履勘及囑託宜蘭縣羅東鎮地政事務所繪製如附圖所示之土地複丈成果圖存卷可查
    。
六、按租賃定有期限者，其租賃關係於期限屆滿時消滅。租用建築房屋之基地，因契
    約年限屆至，出租人得收回之。又所有人對於無權占有或侵奪其所有物者，得請
    求返還之。對於妨害其所有權者，得請求除去之。民法第四百五十條、土地法第
    一百零三條第一款、民法第七百六十七條均定有明文。又前揭基地租賃契約第二
    、三條亦均載明租賃期間自民國八十九年一月一日起至民國九十一年十二月三十
    一日止，租期屆滿時，租賃關係即為消滅，承租人若有意續租，應於租期屆滿前
    一個月，申請換約續租，逾期未換約，視為無意續租，承租人未辦理續約仍為使
    用，即為無權占用；而租金則按訂約當期公告地價及租金率百分之五計算，於每
    年一月、七月分兩期繳納。查本件兩造間系爭基地租賃契約，已因期限屆滿而終
    止，渠等占有系爭土地所建築之系爭建物包括如附圖所示Ａ、Ｂ、Ｃ、Ｄ部分，
    即成為無法律上權源，原告依系爭基地租賃契約及民法第七百六十七條之規定，
    請求被告應將如附圖所示Ａ部分（即圍牆、花圃、魚池等，面積、０‧００五五
    一０公頃）、Ｂ部分（即鐵架無壁雨遮，面積０‧０００四七二公頃）、Ｃ部分
    （即磚造房屋，面積０‧０二０八六三公頃）、Ｄ部分（即木柱無壁雨遮，面積
    ０‧００一五三二公頃）拆除，並將上開土地返還原告，與請求被告應給付於租
    賃契約存續中所積欠之租金共計十二萬九千四百二十七元及法定之遲延利息，即
    有理由。雖被告丁○○辯稱我們只是掛名而已，實際上我們沒有使用房子云云；
    被告辛○○、丑○○、乙○○、己○○、戊○○等人辯稱願意繳納租金希望能夠
    繼續承租云云。然查，被告丁○○並不爭執有在系爭基地租賃契約上簽名用印，
    既為契約之當事人，即應負擔契約上之責任，並履行契約上所約定之義務，要無
    疑義，至於現實上系爭建物係何人使用，與本件原告之請求無涉；又基於契約自
    由原則，原告是否願意繼續與被告等人續約，並非法律所得強制，雖被告辛○○
    、丑○○、乙○○、己○○、戊○○等人表示希望繼續承租之意旨，然經原告當
    庭表示目前兩造尚未有協商之舉動，並請求依法判決等語，是兩造既未有任何新
    成立之法律關係存在，是被告上揭所辯即不影響原告之請求，是被告丁○○、辛○○、丑○○、乙○○、己○○、戊○○等人所辯，當無理由。
七、復按無法律上之原因而受利益致他人受損害者，應返還其利益。民法第一百七十
    九條定有明文。而無權占有他人之土地，可能獲得相當於租金之利益，此亦為社
    會通常之觀念（最高法院六十一年台上字第一六九五號判例參照）。又依兩造系
    爭基地租賃契約第二條亦有明定租賃關係消滅後，承租人未辦理續約仍繼續使用
    ，即為無權占用，應繳納使用補償金。查被告於租期屆滿後仍繼續使用系爭土地
    ，屬無權占有，已如前述。而此一繼續占有系爭土地之行為，致被告所受不能使
    用、收益系爭土地之損害間，顯有因果關係等情，則被告依不當得利及系爭基地
    租賃契約之法律關係，請求被告給付無權占有系爭土地所獲得相當於租金之利益
    及致原告所受之損害，即屬有據。是原告請求被告給付自九十二年一月一日起至
    九十三年六月三十日止，以每六個月十二萬九千四百二十七元計算，共計三十八
    萬八千二百八十一元及法定之遲延利息，則有理由。
八、從而，原告本於系爭基地租賃契約與民法第七百六十七條、第一百七十九條等規
    定，請求被告應將系爭土地上之系爭建物即如附圖所示Ａ、Ｂ、Ｃ、Ｄ部分拆除
    ，並將系爭土地返還原告。另應給付原告五十一萬七千七百零八元，及自九十三
    年七月三十日起至清償日止按年息百分之五計算之法定遲延利息，為有理由，均
    應准許如主文第一項、第二項所示。另原告陳明願供擔保，請求准許宣告假執行
    ，經核並無不合，爰酌定相當擔保金額准許如主文第四項、第五項。
九、訴訟費用負擔之依據：民事訴訟法第七十八條、八十五條第一項。
中　　　華　　　民　　　國　　九十三　　年　　　九　　　月　　二    　　日
                                台灣宜蘭地方法院民事庭
                                法      官    蔡仁昭
右正本與原本無異。
如不服本判決，須於判決送達後廿日內向本院提出上訴狀（須附繕本）。
中　　　華　　　民　　　國　　九十三　　年　　　九　　　月　　　三　　　日
                                法院書記官    陳憲文
附圖：即宜蘭縣羅東地政事務所九十三年四月二十六日第九九一００號收件之土地複
丈成果圖
